【裁判字號】    97,上更(一),7
【裁判日期】    970312
【裁判案由】    塗銷所有權移轉登記
【裁判全文】
臺灣高等法院臺中分院民事判決         97年度上更(一)字第7號
  上  訴  人  乙○○
  訴訟代理人  方文獻  律師
  視同上訴人  甲○○
  被  上訴人  中華商業銀行股份有限公司
  法定代理人  丙○○
  訴訟代理人  楊盤江  律師
上列當事人間請求塗銷所有權移轉登記事件，上訴人對於民國95
年10月17日臺灣彰化地方法院95年度訴字第414 號第一審判決提
起上訴，經最高法院發回更審，本院於97年02月27日言詞辯論終
結，茲判決如下：
    主  文
上訴駁回。
第二審訴訟費用由上訴人乙○○負擔。
    事  實
一、上訴聲明求為判決：(一)原判決關於上訴人敗訴部分廢棄。(二)
    上開廢棄部分，被上訴人在第一審之訴駁回。(三)第一、二審
    訴訟費用均由被上訴人負擔。其陳述除與原判決及本院前審
    判決所載相同者均予以引用之外，另補稱：
  (一)最高法院發回略以「惟系爭支票、本票似僅係甲○○等交付
    乙○○充為清償債務之方法，能否以之反證乙○○確有交付
    系爭借款予甲○○之事實？已不無疑義」。惟當事人主張有
    金錢借貸關係存在者，固應就發生借貸所須具備之特別要件
    即「金錢交付」之事實負舉證責任，惟證明方法非僅一端，
    僅須足資證明有交付之事實即可。最高法院既認系爭支票、
    本票係甲○○等交付乙○○充為清償債務之方法屬實，則依
    此而論，若非前已有債務存在，則何來以支票、本票充為清
    償債務之方法？其理至明。況本件借貸交付金錢之事實，業
    經視同上訴人甲○○在本院前審陳述稱：「我有和乙○○為
    系為爭不動產之移轉及買賣，當時因為我有欠他錢，因為週
    轉不靈，所以把我的系爭不動產部分看可以抵多少作為清償
    ，約抵了新台幣300 萬元左右」、「（和鄭智仁的關係）只
    是沒有辦理結婚，已經同居，經營電腦買賣」、「（提示原
    審卷第100-105 頁，系爭支票是否你所開？）那是我和鄭智
    仁共同經營電腦、軟體、硬體、周邊設備買賣生意的時候，
    鄭智仁開的，後面由我背書，我是公司負責人，所以發票用
    我的名字」、「（被上訴人訴訟代理人：上開所稱『支票』
    有無包含原審卷第105 頁之本票？）也是我們簽給乙○○的
    」、「（法官：你們兩人共同欠乙○○夫妻錢或是單獨欠款
    ？）我們共同欠款乙○○夫妻二人，因為週轉資金時，就是
    我們四個人一起談」（見本院前審96.03.19準備程序筆錄）
    。而證人鄭智仁「具結」並經「隔離訊問」供稱略以：「（
    法官：同旗公司何人經營？你任何職務？）董事長是甲○○
    ，我是該公司總經理」、「（法官：為何開支票及本票給乙
    ○○？）那是之前開的，本來欠他700多萬元，後來剩下500
    多萬元，所以開這些支票、本票給他，已經清償完畢」、「
    （法官：其中原審卷之105 頁兩張本票是還欠他的錢嗎？）
    是的，尚欠200多萬元」、「（法官：其他的約300萬元是否
    已系爭不動產作為抵償？）是的」、「（上訴人訴訟代理人
    ：你們如何向乙○○夫妻借款？）當時同時在扶輪社內，乙
    ○○是社長，我和我太太在他們夫妻我家唱歌作客時，我們
    一起向他們借款的」（見本院前審96.03.19日準備程序筆錄
    ）。證人張慶昇於第一審「具結」證稱：「（鄭智仁及甲○
    ○欠乙○○多少錢？）詳細數目我不知道，大概500 多萬元
    」、「鄭智仁與甲○○有無說要以不動產還錢？）有」、「
    （你是否知道這些不動產是要抵銷何人欠何人的債務？）知
    道，抵銷鄭智仁、甲○○他們欠乙○○夫妻的錢」（見第一
    審95.09.15言詞辯論筆錄）。並有上訴人彰銀南台南分行、
    台南北小北郵局、合庫台南支庫合作金庫銀行存摺往來記錄
    、發票人均為同旗公司支票號碼KS0000000號、KS0000000號
    、KS0000000號、KS0000000號、KS0000000號共508萬元之支
    票五紙、本票二紙可稽。是甲○○、鄭智仁既經具結並隔離
    訊問，而二人對共同向乙○○、蔡美惠夫婦借款之情形：（
    甲○○）「（法官：你們兩人共同欠乙○○夫妻錢或是單獨
    欠款？）我們共同欠款乙○○夫妻二人，因為週轉資金時，
    就是我們四個人一起談」、（鄭智仁）「當時同時在扶輪社
    內，乙○○是社長，我和我太太在他們夫妻我家唱歌作客時
    ，我們一起向他們借款的」之情形供述相符，足見本件確係
    鄭智仁、甲○○夫婦共同積欠乙○○、蔡美惠夫婦借款，而
    以系爭不動產抵償之情形。
  (二)最高法院發回又略以「況乙○○所提出資以證明其與甲○○
    等間有借貸關係存在之合作金庫銀行台南分行（戶名乙○○
    ）、彰化銀行南台南分行（戶名蔡美惠）、郵政存簿儲金簿
    台南北小北郵局（戶名蔡美惠）及前開帳戶之交易明細表（
    一審卷77-83 頁）均僅有「乙○○」、「蔡美惠」夫婦自其
    帳戶提領款項之日期及金額，並無甲○○等簽收各該款項之
    記載，得否據此認定乙○○基於借貸關係有將所提領之款項
    交付甲○○等收受？亦待釐清」。惟金錢借貸固須具備「金
    錢交付」之事實，惟貸與人與借款人間，就金錢交付事實則
    非必以書面證之為必要，最高法院僅偏執何以無甲○○等簽
    收各該款項之記載？實亦非的論。如上所述，借款人甲○○
    、鄭智仁在本院前審既具結並經隔離訊問供述確有共同向乙
    ○○、蔡美惠夫婦借款並以不動產抵付之情形，則證人證述
    既屬實在，已足認有借款交付之事實，基此，則又何需有簽
    收各該款項之書面記載？又最高法院發回再略以「其次，依
    乙○○所製作之系爭借款明細表觀之，其內所載借款金額最
    少為10萬元，最多為80萬元，總借款高達712 萬元，借款次
    數計15次等情，如屬真實，則乙○○未要求甲○○等出立借
    據或以匯款、轉帳之方式為之，以乙○○自承之每次皆以現
    金為交付之方法，是否符合常情，而無悖於經驗法則？參以
    證人張慶昇於第一審證稱：「乙○○如何借錢給甲○○等的
    過程我不知道」等語，能否憑其證詞資以認定乙○○有交付
    系爭借款予甲○○等？尤非無再事斟酌之餘地」。惟依該借
    款明細表所載，足見乙○○陸續提款借予甲○○、鄭智仁之
    事實，雖均以提款現金交付之方式為之，惟亦符合借款之常
    態，若非如此，何以乙○○提取款項與日常生活所費並不相
    當？何以計算與票據金額結算相符？均足見係借款之事實。
    又如上述，甲○○、鄭智仁與上訴人並無親屬僱傭關係，渠
    等豈有自承有借款，為債務人之理？再證人鄭智仁又具結供
    證且經隔離訊問，其證詞與甲○○相符，則渠等與上訴人在
    並無親屬僱傭關係之情形下，豈會自願負擔債務，又敢甘冒
    偽證之罪責？其理至明。而證人張慶昇雖不知甲○○、鄭智
    仁與乙○○夫婦間借錢之過程，惟其證稱：「（鄭智仁及甲
    ○○欠乙○○多少錢？）詳細數目我不知道，大概500 多萬
    元」、「（鄭智仁與甲○○有無說要以不動產還錢？）有」
    、「（你是否知道這些不動產是要抵銷何人欠何人的債務？
    ）知道，抵銷鄭智仁、甲○○他們欠乙○○夫妻的錢」（見
    第一審95.09.14言詞辯論筆錄）。則由其所供對鄭智仁、甲
    ○○向乙○○夫妻借款之過程雖不知，但於後為鄭智仁、甲
    ○○與乙○○夫妻辦理不動產抵付借款時卻因而知悉鄭智仁
    、甲○○向乙○○夫妻借款而以不動產抵付之事實。則證人
    既在場聽聞有借款而以不動產抵付之事，自足供為證。最高
    法院以其不能證明交付之事實，顯係捨本逐末。
  (三)按「當事人主張之事實，經他造於準備書狀內或言詞辯論時
    或在受命法官、受託法官前自認者，無庸舉證。當事人於自
    認有所附加或限制者，應否視有自認，由法院審酌情形斷定
    之。自認之撤銷，除別有規定外，以自認人能證明與事實不
    符或經他造同意者，始得為之」，民事訴訟法第279 條定有
    明文。又「自認之撤銷，除別有規定外，如自認人能證明與
    事實不符且係出於錯誤而自認者，即得為之。原審謂當事人
    於自認有所附加或限制者，始得撤銷自認，而單純之自認則
    不在得撤銷之列，自屬誤會」，最高法院75年台上字第 282
    號判例可資參照。經查，如上所述，本件由甲○○、鄭智仁
    夫婦向乙○○、蔡美惠夫婦借款，並以系爭不動產抵償之情
    形，業經甲○○、鄭智仁、張慶昇等人證述明確，且又有上
    訴人彰銀南台南分行、台南北小北郵局、合庫台南支庫合作
    金庫銀行存摺往來記錄、發票人均為同旗公司支票號碼KS00
    00000號、KS0000000號、KS0000000號、KS0000000號、KS00
    00000號共508萬元之支票5紙、本票2紙可稽，足見真實。本
    件上訴人本身並非法律專業人士，亦從無法庭上之經驗，雖
    在原審經詢問而回答不置可否「嗯．．．」之陳述即被原審
    視為自認，是應有可議之處，上訴人除在原審已據真實情形
    為更正陳述外，並在本院前審時依法撤銷上開自認（見上訴
    人於本院前審95.12.19補呈上訴理由狀壹、五）。
  (四)本院前審判決認定：『上訴人乙○○於原審法院95.06.29言
    詞辯論時，所為陳述是否應認為係自認？如認係自認得否撤
    銷？按當事人主張之事實，經他造於準備書狀內或言詞辯論
    時或在受命法官、受託法官前自認者，無庸舉證。自認之撤
    銷，除別有規定外，以自認人能證明與事實不符或經他造同
    意者，始得為之，民事訴訟法第279條第1、3項定有明文。
    是故自認人能證明與事實不符者，依上開說明，自得以撤銷
    其自認。又法院對當事人是否自認應就當事人全部陳述之事
    實，綜合而為判斷，自不得截取當事人片斷之語句，遽率認
    定，否則將失其真實。被上訴人辯稱：上訴人乙○○於原審
    法院所為之自認，與事實相符，自不得撤銷，被上訴人亦不
    同意撤銷等語；上訴人則主張：上訴人於原審法院言詞辯論
    時，就承審法官所訊問事項，僅稱「嗯」，並非肯定答覆之
    用語，且陳稱係甲○○夫妻共同借款，並無自認之情事等語
    。經查：上訴人乙○○於原審法院95.06.29言詞辯論時，雖
    自陳：「錢是我自銀行領現金交給鄭智仁，大約借了好幾十
    次，剛開始有借有還，借幾次我不記得，銀行的帳號有的我
    的有的是我太太的，我太太的是彰化銀行南台南分行、台南
    西門郵局（29支局），我的帳戶是合作金庫台南支庫：：：
    鄭智仁都是到我公司拿錢，我的公司台南市○○街93號，他
    還錢也是拿現金到我公司還我」、「（法官問：鄭智仁與甲
    ○○是何關係？）認識時他們說是夫妻，到後來我才知道他
    們沒有辦結婚手續。我是92年認識他們的」，「（法官問被
    告：錢既然是鄭智仁借的，甲○○與鄭智仁不是夫妻，為何
    甲○○將不動產移轉登記你？）我原本不知道他們沒有結婚
    ，但是他們住在一起，生了二個兒子、二個女兒，錢有時候
    是甲○○來向我拿錢，但是都是鄭智仁借的，鄭智仁有時候
    會叫甲○○來向我拿錢」等語（見原審卷第52、53頁），上
    訴人乙○○於原審該次言詞辯論期日所為之陳述固稱系爭借
    貸是訴外人鄭智仁所借，惟上訴人於該次言詞辯論日前即原
    審95.06.13已具狀表示，及事後95.08.31、95.10.03言詞辯
    論時亦一再表明係上訴人甲○○、鄭智仁「夫妻」向上訴人
    乙○○夫妻借貸供渠等開設公司週轉金（見原審卷第31至33
    頁、第108頁、第135頁），其前後多次陳述與原審96.05.29
    言詞辯論中之陳述不符，惟原審未行使闡明權以闡明當事人
    真意，遽逕認上訴人乙○○之系爭借貸係訴外人鄭智仁一人
    所借，已難謂允當。再者，上訴人甲○○與鄭智仁雖未具合
    法婚姻關係，但其二人為同居關係，為兩造所不爭執，並共
    同生育有鄭悅伶、鄭秀萱、鄭武謙等三名子女，有本院向台
    南市南區戶政事務所函調戶籍謄本二份在卷可稽（見本院卷
    第60至70頁），且鄭智仁所提供予安南扶輪社社員名錄之相
    片亦以甲○○為其「夫人」，有上訴人於原審提出相片影本
    一份在卷可佐（見原審卷第36頁），證人即承辦本件附表所
    示不動產移轉登記之地政士張慶昇亦證稱「認識（指上訴人
    甲○○、及訴外人鄭智仁），看起來像夫妻」等語（見原審
    卷第122 頁），且本院於96.03.19準備程序時，上訴人甲○
    ○與訴外人鄭智仁亦偕同其等二人所生小孩到庭應訊，足見
    其等二人雖並未具合法婚姻關係之夫妻，但已為多年之同居
    人，且生有子女，又共同生活在一起及一同經營事業，對外
    已足以使人信任其二人為夫妻，故上訴人乙○○辯稱伊信其
    等二人為夫妻等語，難謂無據。又上訴人甲○○與其同居人
    鄭智仁二人並共同開設同旗公司，上訴人甲○○為董事長、
    鄭智仁為總經理，已據證人鄭智仁於本院證述屬實，證人鄭
    智仁並證稱「當時同時在扶輪社內，乙○○是社長，我和我
    太太（指上訴人甲○○）在他們夫妻來我家唱歌作客時，我
    們一起向他們借款的」等語，綜合上情，顯見本件系爭借貸
    之「借貸時」當事人為上訴人甲○○及其同居人鄭智仁，堪
    以認定。上訴人乙○○於原審稱系爭借貸係鄭智仁一人所借
    ，其真意乃因上訴人甲○○、鄭智仁係同居人形同夫妻，為
    共同經營同旗公司，因須資金週轉乃向上訴人借貸，而由鄭
    智仁或甲○○向上訴人取款，事實上乃上訴人甲○○及其同
    居人鄭智仁二人共同向上訴人乙○○夫妻借貸而非鄭智仁個
    人之借貸甚明，是此，自不能單以上訴人乙○○於原審上開
    言詞辯論期日時片斷之陳述，遽認本件上訴人乙○○於原審
    稱系爭借貸係鄭智仁所借等語而自認上訴人乙○○與上訴人
    甲○○間並無借貸關係，況且，倘如上訴人甲○○並非借貸
    人則其何以願於清償借款時於支票上簽名背書？益見上訴人
    乙○○主張其於原審所稱系爭借貸係鄭智仁一人所借等語，
    顯與事實不符，並非子虛等情。為此，上訴人乙○○於原審
    之上開陳述，經其舉證證明與事實不符，上訴人乙○○請求
    撤銷上開自認，應予准許。被上訴人辯稱，上訴人乙○○應
    受上開自認之拘束云云，難謂可採』（見本院前審判決6-9
    頁）。是本院前審判決就上開部份已盡能事調查明確，並認
    上訴人聲請撤銷自認與事實相符而准予撤銷。則被上訴人主
    張不得撤銷及上訴人並未撤銷云云，非僅無據亦無足採。
  (五)被上訴人主張上訴人並未借錢給鄭智仁或甲○○，縱認乙○
    ○借錢給鄭智仁亦與甲○○無涉，否則何以甲○○未共列本
    票發票人云云。惟本件由甲○○、鄭智仁夫婦向乙○○、蔡
    美惠夫婦借款，並以系爭不動產抵償之情形，業經甲○○、
    鄭智仁、張慶昇等人證述明確，且又有上訴人彰銀南台南分
    行、台南北小北郵局、合庫台南支庫合作金庫銀行存摺往來
    記錄、發票人均為同旗公司支票號碼KS0000000號、KS00000
    00號、KS0000000號、KS0000000號、KS0000000號共508萬元
    之支票5紙、本票2紙可稽，足見被上訴人主張未借款情形不
    可採。至於五張支票均係由同旗公司（鄭智仁筆跡）所開立
    ，並由甲○○、鄭智仁共同背書，此有甲○○、鄭智仁之陳
    述及證詞可證，並有支票影本可稽，足見真實。而因上開支
    票屆期前，甲○○、鄭智仁即通知無法兌現，而要以系爭不
    動產抵償，故該支票尚未予提示，並在雙方達成以不動產抵
    償時將支票交還甲○○、鄭智仁，並由鄭智仁開立本票以擔
    保不動產抵償不足之借款。本件借款經甲○○、鄭智仁不動
    產抵償300萬元，尚不足之借款有205萬元，故乃僅由鄭智仁
    開立二張本票以擔保清償，係因當時上訴人既見甲○○、鄭
    智仁已提出全部不動產抵償已具有清償之誠意，是上訴人對
    不足部份也就未強力要求二人一定要共同簽署本票。雖被上
    訴人主張鄭智仁開立二張本票之票號並非連續並與甲○○、
    鄭智仁證稱不符，而謂臨訟開立云云，惟本票開立時為約94
    年4、5月間，距作證時間已近二年，故稍有不符應係甲○○
    、鄭智仁記憶淡薄所致。且甲○○、鄭智仁當時經濟狀況不
    佳必疲於應付多數債權人，而依開票方式純屬個人習慣，並
    非均依序而開者所在多有，故被上訴人主張洵無足採。況若
    係被上訴人所謂臨訟開立，則既係事後偽開又何以會票號不
    連續？其理至明。
  (六)被上訴人主張上訴人係與鄭智仁合作經營地下放款業務，鄭
    智仁未向上訴人借款云云。惟本件由甲○○、鄭智仁夫婦向
    乙○○、蔡美惠夫婦借款之情形，如上述，茲不贅述。而關
    於其主張上訴人係與鄭智仁合作經營地下放款業務云云，更
    屬子虛烏有之事，上訴人依法否認之。上訴人在92年5、6月
    間雖曾因甲○○、鄭智仁陸續借款而要求不動產設定抵押擔
    保，而由甲○○、鄭智仁持他人不動產設定抵押權之情形，
    但甲○○、鄭智仁借款之用途並非上訴人所得置喙，是鄭智
    仁與蕭相國間金錢糾紛概與上訴人無關。況該抵債情事係94
    年4、5月間即有協議並於94年6 月間移轉，而迄至案外人懷
    特先生有限公司所欠被上訴人借款僅新台幣650406元，且係
    於94.12.13起始未向被上訴人繳付本息，其移轉登記之時間
    點遠早於懷特先生有限公司未繳息之時間點約七個月之久？
    是若如被上訴人所主張上訴人係與鄭智仁合作經營地下放款
    業務，甲○○、鄭智仁未向上訴人借款之情形，則甲○○、
    鄭智仁何以需將不動產移轉予上訴人？且豈有預作規避達七
    個月之久？顯與一般脫產規避債務之情形不符。
  (七)被上訴人主張甲○○、鄭智仁於94年4、5月間即有抵償債務
    並於94年6月間移轉系爭土地，則何以其他5筆土地卻遲至94
    年12月間始移轉，而違反常理云云。惟上訴人與甲○○、鄭
    智仁於94年4、5月間即有抵償債務之協議，惟當時甲○○、
    鄭智仁所僅交付之土地所有權狀、印鑑證明各乙份，但因抵
    償土地分屬彰化、台南等地不同之地政事務所，故乃先辦理
    彰化二林系爭土地，但協議後因甲○○、鄭智仁即開始閃避
    其他債權人，故甚難尋得其人，直至94年11、12間始再由甲
    ○○、鄭智仁提出印鑑證明予以辦理移轉。是既有上開情形
    存在，則先後辦理符合實情。是若如被上訴人所主張上訴人
    與甲○○、鄭智仁係共同經營地下錢？並共謀脫產之情形，
    則何不一次移轉解決？豈非更省事省時？且亦無在此期間遭
    他債權人先下手之風險？顯見被上訴人主張顯非合理。
  (八)與本件相關之土地移轉登記撤銷訴訟，亦經被上訴人在台灣
    台南地方法院提起確認買賣關係不存在訴訟，並經台灣台南
    地方法院以95年度訴字第697 號判決、台灣高等法院台南分
    院96年度上易字第28號判決，判決所認定事實略以：「被上
    訴人蔡美惠抗辯其配偶乙○○任台南市扶輪社社長期間，被
    上訴人鄭智仁為扶輪社社員，雙方互動頻繁，被上訴人甲○
    ○、鄭智仁夫婦自92年9月間起至94年2月間止，陸續向被上
    訴人蔡美惠（乙○○）夫婦調借現金，至94年2 月間雙方會
    帳，所調借之款項共計712萬元，償還204萬元，尚欠508 萬
    元，由被上訴人甲○○、鄭智仁交付以同旗公司（法定代理
    人甲○○）為發票人，由被上訴人甲○○、鄭智仁共同背書
    面額分別為111 萬元、155萬元、100萬元、96萬元與46萬元
    之支票5紙，供分期清償，至94年3月間，被上訴人甲○○、
    鄭智仁夫婦以資金調度困難為由，要求被上訴人蔡美惠夫婦
    不要提示支票，雙方協議將被上訴人甲○○所有如附表1 所
    示不動產、彰化縣二林鎮○○段176-53地號土地與被上訴人
    鄭智仁所有如附表2 所示不動產出賣被上訴人蔡美惠夫婦，
    並由代書張慶昇（即張適驛）估價300 萬元，以抵償被上訴
    人甲○○、鄭智仁之借款債務，餘欠208萬元，其中3萬元以
    現金清償，餘205萬元由被上訴人鄭智仁簽發面額120萬元與
    85萬元之本票2 紙交付之等情，業經被上訴人蔡美惠與其配
    偶即證人乙○○到庭說明，並提出被上訴人蔡美惠台南北小
    北郵局000-000000-0-00000-00號、彰化銀行南台南分行000
    0-00-00000-000號與乙○○合作金庫銀行台南分行0000-000
    -00000-0號帳戶之存摺影本3份、交易明細表1份、支票影本
    5紙與本票影本2紙等附卷為證（見原審卷第208至221頁），
    核與證人即代書張慶昇證述：「我們是在西門路綽號小白即
    鄭智仁的公司樓上談的」、「雙方因為有欠款在協調，協調
    結果小白要拿系爭兩棟不動產來扣抵債務，我就幫他們辦，
    買賣價金當初有請我預估，我估計約2、300萬元的價值，因
    為欠款比較多，我說該房地產不夠市價，但他們還是願意扣
    抵，我說我照公契辦移轉，協調多少金額由他們自己決定」
    、「雙方是因為債務協調，我照公契送件」、「彰化二林是
    共有地，相當難處理，我建議不要扣抵，可是當事人還是堅
    持要，我初估的2、300萬元包括彰化二林的那塊土地，我當
    時是說包括彰化二林的地全部不會超過300 萬元」等語相符
    （見原審卷第227至228頁），上訴人對於上開存摺、交易明
    細表與本票之真正均未爭執（見原審卷第229、276頁），則
    被上訴人蔡美惠既曾持有被上訴人甲○○、鄭智仁所交付以
    同旗公司為發票人面額合計508萬元之支票5紙，嗣由被上訴
    人甲○○、鄭智仁清償3萬元，另以附表1、2 所示不動產與
    彰化縣二林鎮○○段176-53地號土地被上訴人甲○○應有部
    分估價300萬元抵償債務後，再由被上訴人鄭智仁簽發本票2
    紙面額合計205 萬元交付被上訴人蔡美惠夫婦，足見被上訴
    人蔡美惠抗辯其配偶乙○○與被上訴人甲○○、鄭智仁間有
    消費借貸之債權債務關係，核與上開事證相符，堪以採信」
    ，而駁回被上訴人之訴，且因不得上訴而告確定在案。該判
    決之事實內容與本件事實係屬同一，而僅因土地標的所在不
    同以致專屬管轄不同，故其判決應亦可足供本院參酌。本件
    甲○○、鄭智仁夫婦確有共同向乙○○、蔡美惠夫婦借款，
    並以系爭土地抵償之事實，足見原審認事用法顯有違誤，應
    予廢棄改判。
二、被上訴人聲明求為判決：(一)上訴駁回。(二)第二審暨發回前第
    三審訴訟費用均由上訴人負擔。其陳述除與原判決及本院前
    審判決所載相同者均予以引用之外，另補稱：
  (一)上訴人於原審95.06.13開庭時陳稱：「跟我借錢的（是）鄭
    智仁，甲○○與鄭智仁是夫妻」（見原審卷第30頁），同日
    答辯狀記載：「嗣鄭智仁向被告表示其因生意上需要一點週
    轉金能夠馬上獲利，欲借新台幣50萬元，被告不疑有他即無
    息借予鄭智仁並以現金給付之，後鄭智仁即履履向被告借錢
    週轉，因其有借有還，且時常向被告表示其生意上獲有鉅額
    之利益，被告念在鄭智仁夫妻與被告夫妻互動良好的情分上
    ，每次借貸給付三、五十萬元，直至九十四年約四月間，被
    告認為鄭智仁夫妻已借款未還之額度已達五百萬零五萬元，
    並未有任何抵押，純出於信用然履履催促還款均未能明白表
    示還款誠意，即與鄭智仁懇談其債務償還之方式」（見原審
    卷第31、32頁），亦即向其借錢之人為鄭智仁，惟因鄭智仁
    與甲○○為夫妻，故一併提起二人借款未還之事。
  (二)上訴人於原審95.06.29開庭時亦陳稱：「錢是我自銀行領現
    金交給鄭智仁：：：鄭智仁都是到我公司拿錢，我的公司在
    台南市○○街93號，他還錢也是拿到我公司還我」（見原審
    卷第52頁），亦即向其借錢之人為鄭智仁，向其拿錢之人亦
    為鄭智仁，俟原審法官質疑：「錢既然是鄭智仁借的，甲○
    ○與鄭智仁不是夫妻關係，為何甲○○將不動產移轉登記給
    你？」，上訴人始翻異前詞改稱：「錢有時候是甲○○來向
    我拿錢，但是都是鄭智仁借的，鄭智仁有時候會叫甲○○來
    向我拿錢」（見原審卷第53頁），亦即鄭智仁有時叫甲○○
    來拿錢，但借錢之人仍為鄭智仁。是上訴人乙○○於原審已
    自認向其借錢之人為鄭智仁，祇不過誰出面向其拿錢之陳述
    前後不一而已。
  (三)上訴人乙○○於原審所提辯論意旨(二)狀亦引用上開筆錄之記
    載主張「雖被告乙○○在鈞院陳稱略以『錢有時候是甲○○
    來向我拿錢，但都是鄭智仁借的，鄭智仁有時候會叫甲○○
    來向我拿』云云，惟經查：：：．．甲○○與鄭智仁係夫妻
    關係：：：以夫妻視為一體之情形：：：應均係共同借款亦
    應共同清償無疑」，亦即承認上開筆錄記載之內容正確而予
    以引用，但辯稱夫妻一體，故應係共同借款、共同清償。上
    訴人主張未自認，無非以其在原審95.08.03及95.08.31言詞
    辯論之陳述，均主張鄭智仁及甲○○向其借款云云，惟上開
    陳述均係在上訴人自認之後，不影響上訴人已為之自認。至
    上訴人以代書鄭慶昇於95.09.14在原審證稱鄭智仁、甲○○
    欠乙○○大概500 多萬，而以不動產還錢，抵銷鄭智仁、甲
    ○○欠乙○○夫妻的錢云云，而主張已事後就上開言詞為「
    更正」云云，惟依民事訴訟法第279條第3項規定，欲變更自
    認之效力唯有撤銷自認一途，且應符合「自認人能證明與事
    實不符或經他造同意」之要件，上訴人從未為撤銷之意思表
    示，亦不能證明其自認與事實不符，被上訴人亦未同意其撤
    銷，自不發生撤銷自認之效力。
  (四)按稱消費借貸者，謂當事人一方移轉金錢或其他代替物之所
    有權於他方，而約定他方以種類、品質、數量相同之物返還
    之契約，民法第四百七十四條第一項定有明文。是當事人主
    張有金錢借貸關係存在者，自應就發生借貸所須具備之特別
    要件即「金錢交付」之事實負舉證責任。查上訴人乙○○稱
    甲○○曾陸續向其夫婦借款達七百十二萬元，尚欠五百零八
    萬元未還，為清償上開借款，所簽發、背書交付乙○○之系
    爭支票、本票均無法兌現，雙方始協商將系爭土地等不動產
    作價以三百萬元賣予乙○○夫婦以抵充部份債務云云，惟支
    票及本票為無因證券，不能證明其交付原因係清償借款，自
    不得以此證明乙○○確有交付系爭借款予甲○○之事實。而
    乙○○所提出資以證明其與甲○○等間有借貸關係存在之合
    作金庫銀行台南分行（戶名乙○○）、彰化銀行南台南分行
    （戶名蔡美惠）、郵政存簿儲金簿台南北小北郵局（戶名蔡
    美惠）及前開帳戶之交易明細表（一審卷七七頁至八三頁）
    均僅有「乙○○」、「蔡美惠」夫婦自其帳戶提領款項之日
    期及金額，並無甲○○等簽收各該款項之記載，亦不得據此
    認定乙○○基於借貸關係有將所提領之款項交付甲○○等收
    受。又依乙○○所製作之系爭借款明細表（一審卷九一頁）
    觀之，其內所載借款金額最少為十萬元，最多為八十萬元，
    總借款高達七百十二萬元，借款次數計十七次之多，則乙○
    ○未要求甲○○等出立借據或以匯款、轉帳之方式為之，以
    乙○○自承之每次皆以「現金」為交付之方法（一審卷五二
    頁），與常情有違，違反經驗法則。
  (五)證人張慶昇於第一審證稱：「乙○○如何借錢給甲○○等的
    過程我不知道」等語（一審卷一二三頁），亦不足以認定乙
    ○○有交付系爭借款予甲○○等。上訴人乙○○未借錢給鄭
    智仁或甲○○，縱認乙○○借錢給鄭智仁，亦與甲○○無涉
    ，否則甲○○何以未列為本票之共同發票人；支票（未提示
    ）及本票係臨訟制作；另乙○○對於借款、還款之事實及抵
    償之不動產明細，其主張前後不一，尤證乙○○確未借款給
    甲○○。且上訴人乙○○主張其夫妻自92年至94年借錢給鄭
    智仁（及甲○○），都是交付現金云云，惟查上訴人既稱借
    款均係供鄭智仁（甲○○）所開設同旗股份有限公司之週轉
    金（見原審辯論意旨(二)狀第3 頁），何以每次數十萬元之借
    款均以現金交付，而未以轉帳或開票之方式為之？與做生意
    之常情有違，足證借款並非事實。上訴人摭取其夫妻存摺中
    所提領之多筆現金，作為其所稱借款之證據，不足採信。
  (六)上訴人於原審對於借款、還款之事實及抵償之不動產明細，
    其主張前後不一：95年06月13日答辯狀略謂：鄭智仁向上訴
    人表示其因生意需要一點週轉金能夠馬上獲利：：：一直至
    94年約4月間，未還之額度已達505 萬元，鄭智仁夫妻以6筆
    不動產抵債300萬元，尚餘205萬元必需由鄭智仁開本票作為
    償債之保證，除彰化縣二林鎮○○段176-53地號土地尚未過
    戶外，其餘5 筆不動產已過戶給上訴人，鄭智仁夫妻在過戶
    完畢後，不僅未支付205 萬元之欠款，且二人均避不見面。
    亦即於94年4月間，尚欠205 萬元，而開立本票2紙，未曾提
    及支票之事。95年06月答辯(二)狀略謂：鄭智仁與甲○○共同
    積欠乙○○及蔡美惠500萬元並以不動產抵償，且有本票2紙
    證明借款事實。仍未提到支票。95年08月24日辯論意旨狀略
    謂：鄭智仁及甲○○共同向上訴人乙○○、蔡美惠夫妻陸續
    借款達712萬元，已還204萬元，尚欠508 萬元，乃由鄭、周
    交付同旗股份有限公司簽發、鄭、周2人背書、面額共508萬
    元之支票5紙，供尚欠借款分期清償之用，以5筆不動產抵償
    300萬元，尚欠208萬元，其中3萬元以現金清償，餘205萬元
    由鄭智仁簽發120萬元及85萬元之本票各1紙。首次提到支票
    ，但欠款金額從505萬元增為508萬元，故補稱以3 萬元現金
    償還，且抵償之不動產從6筆變成5筆，少了二林鎮○○段17
    6-53地號土地。
  (七)查上訴人所提出之5 紙支票，均未提示，顯為臨訟製作；且
    均係鄭智仁所書寫，而非發票人同旗股份有限公司之法定代
    理人甲○○所書；至於2 紙本票亦係臨訟製作。要之，均不
    能證明有借款關係。證人鄭智仁與上訴人甲○○於鈞院前審
    均稱：原審卷第105頁之2紙本票係同時開立，當時，同時、
    同地沒有開其他本票給其他人，鄭智仁並稱當時經濟狀況不
    是很好云云（見鈞院卷第120、121頁）。惟查原審卷第 105
    頁之2 紙本票，其發票日期分別為94年6月27日及94年7月27
    日，既係同時開立，按照開立之先後順序，票載發票日在前
    者票號應在前，惟前者之票號為650465，後者之票號為6504
    61，剛好相反；其次，鄭、周2人既稱該2紙本票係同時開立
    ，開立當時、同地沒有開其他本票給其他人，何以二紙本票
    非聯號？此外，鄭智仁稱開立本票當時經濟狀況不是很好，
    而該2紙本票均未記載到期日，持票人得於94年6月27日及同
    年7月27日分別提示請求鄭智仁付款120萬元及89萬元，鄭智
    仁根本無力清償。凡此均足證明該2 紙本票係臨訟開立，鄭
    智仁未向乙○○借款。退步言之，縱認鄭智仁向上訴人乙○
    ○借款，亦與上訴人甲○○無涉，否則何以不要求甲○○為
    共同發票人？
  (八)上訴人乙○○與鄭智仁合作經營地下放款業務，鄭智仁未向
    乙○○借款。台灣台南地方院檢察署以94年度偵緝字第1030
    號案件，偵辦訴外人蕭相國毀損債權罪，鄭智仁於該案陳稱
    ：因為我有在報上刊登廣告，蕭相仁看到廣告來找我貸款，
    我有貸款30萬元給蕭相國，當時言明必須先設定房地抵押我
    才願意貸款給他，他在93年5月14日設定官田鄉○○路○段53
    巷16號之房地給我，蕭相國在設定抵押後，還不出錢就同意
    直接過戶到我名下償債，他的債務就算清償（見鈞院前審被
    上證1號）。惟93年5月14日係移轉所有權之日期，至於抵押
    權則於92年6月3日設定給乙○○。倘蕭相仁係向鄭智仁借款
    ，何以將不動產設定抵押權給乙○○？顯見金主是乙○○而
    非鄭智仁，乙○○透過鄭智仁放款。蕭相國於上開案件陳稱
    ：向鄭智仁借款時設定（抵押權）給乙○○，是因乙○○是
    金主（見鈞院前審被上證2號）。查上開台南縣官田鄉○○
    路○段53巷16號之房地，即係本事件上訴人主張以6筆 ）或5
    筆)不動產抵償債務之2筆（房地各算1筆）。蕭相國於92年6
    月3日設定抵押權給乙○○，於93年5月14日以買賣為原因移
    轉所有權給鄭智仁，同月15日乙○○以清償為由塗銷抵押權
    登記，鄭智仁復於94年12月14日以買賣為原因移轉所有權給
    乙○○之配偶蔡美惠（見被上證3 號）。由上述事實可知上
    人乙○○與鄭智仁合作經營地下放款業務，由鄭智仁登報招
    攬，乙○○出錢，則借貸關係顯係存在於乙○○與需錢之人
    （例如蕭相國）間，貸與人非鄭智仁，故由需錢之借款人（
    例如蕭相國）提供不動產設定抵押權給乙○○。鄭智仁於鈞
    院證稱「當時我是向乙○○借錢，抵押也是設定給他，並沒
    有地下錢莊」云云，與上開地檢署之卷證資料不符，不足採
    信。
  (九)鄭智仁既於94年4、5月間以5筆或6筆不動產抵償債務，卻於
    94年6月9日將本案2筆土地持分過戶給乙○○，其餘5筆不動
    產直到94年12月14日才過戶，違反常理，張慶昇代書之證詞
    不實。上訴人稱鄭智仁、甲○○直到94年約4月間已積欠505
    萬元，其表示無法以現金一次清償，乃提供6筆（或5筆）不
    動產抵償300萬元，惟不在5筆土地內之彰化縣二林鎮○○段
    176-53地號及同段176-68地號二筆土地，已於94年6月9日辦
    妥移轉登記，而坐落台南縣市之5 筆不動產，竟直到94年12
    月14日才移轉登記給乙○○之配偶蔡美惠，有違常理。鄭智
    仁及甲○○既已提供印鑑證明、所有權狀及其他過戶所需之
    證件資料給乙○○辦理本案二筆土地持分之過戶，何以未連
    同台南縣市之5 筆過戶證件資料一次提供？足證上訴人所稱
    鄭智仁及甲○○提供6 筆（或5筆）不動產抵償300萬元，並
    非事實。張慶昇代書附和乙○○之說詞，證稱鄭智仁及甲○
    ○以不動產抵償債務云云，衡諸上開說明，與事實不符，不
    足採信。
  (十)上訴人甲○○及鄭智仁稱其二人向上訴人乙○○夫妻借款，
    並非事實，其為利害關係人，陳述偏頗，不足採信由上述卷
    證資料可知上訴人甲○○及鄭智仁均未向上訴人乙○○借款
    。上訴人甲○○及鄭智仁附和上訴人乙○○之說詞，稱向上
    訴人乙○○（夫妻）借款云云，與卷證資料不符，已不足採
    信；且本件不動產移轉行為與上訴人甲○○及鄭智仁有利害
    關係，其2人之陳述偏頗，不足採信。甲○○將系爭2筆土地
    移轉登記給乙○○，屬無償行為，被上訴人得訴請撤銷甲○
    ○與乙○○之間既無債權債務關係，則甲○○將系爭2 筆土
    地移轉登記給乙○○，即屬無償行為，且已陷於無資力，被
    上訴人自得依民法第244條笫1項撤銷其2人所為之買賣行為
    （債權行為）及所有權移轉登記行為（物權行為），並依同
    條第4項規定請求乙○○塗銷所有權移轉登記。
    理  由
一、本件被上訴人提起撤銷詐害行為之訴，其訴訟標的對於上訴
    人乙○○及第一審共同被告甲○○必須合一確定，雖僅由上
    訴人乙○○提起上訴，但依民事訴訟法第56條第1 款規定，
    其效力及於甲○○，故將甲○○併列為視同上訴人。而視同
    上訴人甲○○經合法通知，未於言詞辯論期日到場，核無民
    事訴訟法第386 條所列各款情形，爰依被上訴人之聲請，由
    其一造辯論而為判決。
二、被上訴人主張：訴外人懷特先生有限公司於94.03.02邀同訴
    外人鄭智仁及視同上訴人甲○○為連帶保證人，向被上訴人
    借款新台幣100 萬元，期間自94.03.03起至96.03.03止，約
    定按月攤付本息，惟懷特公司自94.12.03起即未向被上訴人
    繳付本息，仍欠本金650406元，依放款借據及授信約定書之
    規定，其全部債務即視為到期，此有放款借據影本可稽。詎
    視同上訴人甲○○於懷特公司未完全清償貸款之際，竟於94
    .05.18將其所有土地即坐落於彰化縣二林鎮○○段176-53、
    176-68地號兩筆土地，以買賣為原因，辦理所有權移轉登記
    予上訴人乙○○，並於94.06.09完成移轉登記，縱認上訴人
    間買賣契約及系爭兩筆土地所有權之移轉登記行為非屬雙方
    通謀虛偽意思表示，據視同上訴人甲○○訛稱係以之抵償對
    上訴人乙○○之債務云云，上開抵償行為仍係無償行為，且
    因上訴人乙○○非優先債權人，實係為脫免被上訴人對其財
    產進行強制執行，顯已有損害於被上訴人之債權，被上訴人
    自得行使撤銷權，其行使範圍除得撤銷債務人所為詐害債權
    之行為外，如債務人已履行該詐害行為之內容時，債權人並
    得請求受益人回復原狀，是被上訴人得依民法第244條第4項
    之規定，聲請法院撤銷並回復原狀。為此乃提起本訴，請求
    判決上訴人間就系爭兩筆土地於94年05月18日所為之買賣
    契約行為及所有權移轉登記行為應予撤銷。上訴人乙○○
    應就系爭兩筆土地於94年06月09日以買賣為原因向彰化縣二
    林地政事務所辦理之所有權移轉登記予以塗銷。訴訟費用
    由上訴人連帶負擔（被上訴人在原審先位之訴以上訴人乙○
    ○與視同上訴人甲○○間之買賣係係通謀而為虛偽之意思表
    示為由，而訴請確認買賣關係不存在，並據以請求塗銷部分
    ，業經一審判決敗訴確定）。
三、上訴人乙○○則以：上訴人乙○○及視同上訴人甲○○於92
    、93年間同為台南市安南扶輪社社員，時有金錢往來，於上
    開期間內甲○○夫婦（甲○○與鄭智仁二人）陸續借款合計
    高達712萬元，雖已償還204萬元，仍尚欠508 萬元未為清償
    ，則甲○○夫婦為清償借款曾交付乙○○夫婦由同旗股份有
    限公司簽發，並由鄭智仁、甲○○背書之支票五紙，面額合
    計為508 萬元，嗣甲○○夫婦無力承兌上開支票，乃與乙○
    ○夫婦協商表示願以其夫婦所有之土地即甲○○所有系爭兩
    筆土地及坐落台南市○區○○段3108-99 地號應有部分1/60
    、同段0000-000地號應有部分1/60及其地上建物建號 12651
    號（門牌台南市○區○○○路2段300 巷2弄3號5樓房屋）、
    另鄭智仁所有坐落台南縣官田鄉○○○段599-34地號及其地
    上建物建號1497號（門牌台南縣官田鄉○○村○○路○ 段53
    巷16號房屋）等5筆土地及其上建物，以300萬元出賣予上訴
    人乙○○夫婦以抵充其尚欠508 萬元債務中之部分數額，其
    餘借款除先償還現金3萬元，另205萬元再分期由鄭智仁簽發
    面額120萬元及85萬元之本票2紙以為清償，並委由代書張慶
    昇辦理且已完成所有權移轉登記。雖上訴人乙○○在本院曾
    陳稱：「錢有時候是甲○○來向我拿錢，但都是鄭智仁借的
    ，鄭智仁有時候會叫甲○○來向我拿」云云，惟查乙○○夫
    婦所借予甲○○夫婦之借款均係供其所開設公司之週轉金，
    而上訴人甲○○係該公司之負責人，且上訴人甲○○與鄭智
    仁雖未結婚，亦不影響育有2子2女之事實婚關係，則甲○○
    夫婦向乙○○夫婦所為之借款，均係共同借款，而應由其共
    同清償，縱上訴人甲○○非借款人，惟其提供不動產抵充債
    務之情形亦可視為第3人之清償，是無礙本件系爭2筆土地所
    有權之移轉，況該上開抵償債務之情事係94年4 月間即有協
    議而於同年6月間移轉，而懷特公司迄自同年12月3日始未向
    被上訴人繳付本息，其移轉登記之時間點遠早於懷特公司未
    繳息之日約7 個月之久，足見上訴人乙○○並不知上訴人甲
    ○○有積欠被上訴人債款之情事，實非通謀或明知之情形，
    亦非屬無償贈與行為，而被上訴人亦未就上訴人間通謀虛偽
    意思表示或倘為有償行為係明知有害於債權人之主張作何舉
    證，其空言指摘自不待言，再者，被上訴人既主張代位上訴
    人甲○○請求上訴人乙○○塗銷所有權移轉登記，則依代位
    之法理，不得再行並列甲○○及乙○○為共同被告，是被上
    訴人之主張均於法未合等語，資為抗辯。並聲明請求廢棄原
    審所為不利判決部分，駁回被上訴人在第一審之訴，訴訟費
    用由被上訴人負擔。
四、兩造前揭主張及抗辯，對於視同上訴人甲○○確為訴外人
    懷特公司向被上訴人借款之連帶保證人，且懷特公司於94年
    12月03日起即未依約定向被上訴人繳付本息，尚欠被上訴人
    本金650406元。視同上訴人甲○○原為系爭兩筆土地之登
    記名義人，於94年06月09日以買賣為登記原因，將系爭土地
    所有權移轉登記予上訴人乙○○等事實，並不爭執。而兩造
    之爭點所在，乃被上訴人在原審之備位主張是否成立？亦即
    系爭土地是否確因視同上訴人甲○○與訴外人鄭智仁共同向
    上訴人乙○○借款未還，而於前述時間作價賣與乙○○，並
    移轉所有權登記與上訴人乙○○？被上訴人訴請撤銷上訴人
    二人間就系爭土地之買賣行為及所有權移轉登記行為，是否
    有據？茲審酌說明如下：
  (一)本件系爭土地之買賣與所有權移轉登記，據上訴人乙○○所
    陳，伊因與視同上訴人甲○○於92、93年間同為台南市安南
    扶輪社社員，時有金錢往來，在上開期間內甲○○和其有同
    居關係之鄭智仁二人陸續向伊借款合計達712 萬元，雖已償
    還204萬元，仍尚欠508萬元未為清償，甲○○為清償借款，
    曾交伊由同旗公司所簽發，並由鄭智仁、甲○○背書之支票
    5張，面額合計508萬元，嗣甲○○無力承兌上開支票，乃與
    伊協商表示願以其所有之系爭兩筆土地及坐落台南市○區○
    ○段3108-99地號應有部分1/60、同段0000-000 地號應有部
    分1/60及其地上建物建號12651 號（門牌台南市○區○○○
    路2段300 巷2弄3號5樓房屋）、另鄭智仁所有坐落台南縣官
    田鄉○○○段599-34地號及其地上建物建號1497號（門牌台
    南縣官田鄉○○村○○路○段53巷16號房屋）等5筆土地及其
    上建物，以300萬元出賣予伊以抵充其尚欠508萬元債務中之
    部分數額，其餘借款除先償還現金3萬元，另205萬元再分期
    由鄭智仁簽發面額120萬元及85萬元之本票2紙以為清償，並
    委由代書張慶昇辦理所有權移轉登記等情。
  (二)惟上訴人乙○○就其主張其用以抵償系爭兩筆土地價款之借
    款，係由視同上訴人甲○○與訴外人鄭智仁二人於92、93年
    間陸續向其所借，借款合計達712萬元，已償還204萬元，仍
    尚欠508 萬元未為清償，嗣甲○○為清償借款，曾交付由同
    旗公司所簽發，並由鄭智仁、甲○○背書之支票5 張，面額
    合計508 萬元，但因無力承兌此支票，乃與其協商以系爭兩
    筆土地抵償尚欠508萬元債務中之300萬元，其餘借款除先償
    還現金3萬元外，另205萬元再分期由鄭智仁簽發面額120 萬
    元及85萬元之本票2 紙以為清償各節，則為被上訴人所否認
    。上訴人乙○○雖提出發票人均為同旗公司支票號碼KS0000
    000號、KS0 000000號、KS0000000號、KS0000000號、KS000
    0000號共508萬元之上開5張支票及另2張本票為證，且該5張
    支票均係由同旗公司（鄭智仁筆跡）所開立，並由甲○○、
    鄭智仁共同背書。然此應僅能證明視同上訴人甲○○與鄭智
    仁有交付上開支票及本票予上訴人乙○○而已，縱其交付係
    用以清償債務，但並不能執此即認定上訴人乙○○確有交付
    系爭借款予甲○○之事實。而上訴人乙○○所提合作金庫銀
    行台南分行（戶名乙○○）、彰化銀行南台南分行（戶名蔡
    美惠）、郵政存簿儲金簿台南北小北郵局（戶名蔡美惠）及
    前開帳戶之交易明細表（見一審卷77-83 頁）均僅有「乙○
    ○」、「蔡美惠」夫婦自其帳戶提領款項之日期及金額，並
    無視同上訴人甲○○等簽收各該款項之記載，自無從據此認
    定上訴人乙○○基於借貸關係有將所提領之款項交付視同上
    訴人甲○○等收受，亦難以證明上訴人乙○○與視同上訴人
    甲○○間有確有系爭借貸關係存在。況依上訴人乙○○所製
    作之系爭借款明細表觀之，其內所載借款金額最少為10萬元
    ，最多為80萬元，總借款高達712 萬元，借款次數計15次之
    多。果各該借款俱屬真實，何以上訴人乙○○未要求甲○○
    等出立借據或以匯款、轉帳之方式為之？上訴人乙○○自承
    上述借款每次皆以現金為交付之方法，顯然不符常情，而有
    違經驗法則，不足遽採。至證人即受託辦理系爭土地所有權
    移轉登記之代書張慶昇固於原審證稱：「（鄭智仁及甲○○
    欠乙○○多少錢？）詳細數目我不知道，大概500 多萬元」
    、「（鄭智仁與甲○○有無說要以不動產還錢？）有」、「
    （你是否知道這些不動產是要抵銷何人欠何人的債務？）知
    道，抵銷鄭智仁、甲○○他們欠乙○○夫妻的錢」（見原審
    95.09.14言詞辯論筆錄）等語，然其就上訴人乙○○如何借
    錢給甲○○之過程均稱「我不知道」，等語，足見張慶昇僅
    係聽聞上訴人間有借款而以不動產抵付之事而已，並不能憑
    以認定上訴人乙○○確有交付系爭借款予甲○○之借貸事實
    屬真。
  (三)本件上訴人乙○○既不能舉證證明伊與視同上訴人甲○○及
    訴外人鄭智仁間確有系爭借貸關係存在，而以系爭土地抵償
    尚欠508萬元債務中之300萬元，並移轉所有權登記予上訴人
    乙○○之事實屬真。則上訴人乙○○以前揭抵債情事係在94
    年4、5月間即有協議並於94年6 月間移轉，而案外人懷特先
    生有限公司所欠被上訴人借款僅650406元，且係於94.12.13
    起始未向被上訴人繳付本息，系爭土地移轉登記之時間點遠
    早於懷特先生有限公司未繳息之時間點約七個月之久為由，
    認與一般脫產規避債務之情形不符，純屬其片面為自已有利
    之推定，並無足取。至被上訴人在台灣台南地方法院就他筆
    土地之買賣另案提起確認買賣關係不存在訴訟，雖經該院以
    95 年度訴字第697號、台灣高等法院台南分院以96年度上易
    字第28號審理，認定甲○○、鄭智仁確有共同向乙○○、蔡
    美惠夫婦借款並以土地抵償之事實，而判決被上訴人敗訴。
    但本件並不受該另件訴訟判決之拘束，尚難執此據為不利於
    被上訴人之認定。
  (四)按債務人所為之無償行為，有害及債權者，債權人得聲請法
    院撤銷之；債權人依第1 項規定聲請法院撤銷時，得並聲請
    命受益人或轉得人回復原狀。此為民法第244 條第1項、第4
    項分別所明定。又民法第244 條之撤銷權，其客體乃包括債
    務人所為債之行為及物權行為，債權人行使此項撤銷權，既
    可同時訴請撤銷債務人所為債之行為及物權行為，亦可僅訴
    請撤銷債務人所為債之行為；如果不動產物權契約業經辦理
    登記，則前者債權人得訴請登記名義人塗銷登記，後者則得
    訴請移轉登記（最高法院79年度台上字第1037號判決意旨參
    照）。本件視同上訴人甲○○曾擔任訴外人懷特公司之連帶
    保證人而向被上訴人借款，因訴外人懷特公司於94.12.13起
    違約逾期未繳納本息，尚欠借款本金650406元，甲○○移轉
    系爭土地給乙○○之行為，已減損其積極財產，則被上訴人
    基於信賴土地登記而認定系爭土地為甲○○所有，發現甲○
    ○已將系爭土地所有權無償移轉登記予乙○○所有，致其債
    權求償益形困難，是該移轉行為即屬詐害被上訴人之債權。
    被上訴人為確保債權，依據民法第244 條第1項及第4項規定
    ，訴請撤銷上訴人乙○○與視同上訴人甲○○間就系爭土地
    分別於94年5 月18日及94年6月9日所為之買賣行為及所有權
    移轉登記行為，並請求乙○○塗銷系爭土地於94年6月9日所
    為之所有權移轉登記，洵屬正當，應予准許。
五、綜上所述，本件被上訴人主張上訴人乙○○與視同上訴人甲
    ○○間就系爭土地之移轉所有權登記，實係為脫免被上訴人
    對其財產進行強制執行，有損害於被上訴人之債權，訴請撤
    銷並回復原狀。上訴人乙○○抗辯稱係因視同上訴人甲○○
    與訴外人鄭智仁共同向伊借款未還，而作價賣與伊並移轉所
    有權登記乙節，則未據上訴人乙○○就此舉證證明，不足採
    信。是被上訴人依民法第244條第4項之規定，請求撤銷上訴
    人乙○○與視同上訴人甲○○間就系爭土地之買賣行為及所
    有權移轉登記行為，為有理由，應予准許。原審為被上訴人
    勝訴之判決，於法並無不合。上訴意旨指摘原判決不當，求
    予廢棄改判，為無理由，其上訴應予駁回。
六、本件事證已臻明確，兩造所提其餘攻擊防禦方法及舉證，與
    判決結果不生影響，爰不一一論述。
七、據上論結，本件上訴為無理由，依民事訴訟法第449 條、第
    463條、第385條第1項前段、第78條、第85條第3項，判決如
    主文。
中    華    民    國    97    年    3     月    12    日
                  民事第五庭    審判長法  官  林陳松
                                      法  官  鄭金龍
                                      法  官  古金男
以上正本係照原本作成。
如對本判決上訴，須於收受判決送達後20日內向本院提出上訴書
狀，其未表明上訴理由者，應於提出上訴後20日內向本院提出上
訴理由書（須按他造人數附具繕本）。
上訴時應提出委任律師為訴訟代理人之委任狀。具有民事訴訟法
第466條之1第1項但書或第2項之情形為訴訟代理人者，另應附具
律師及格證書及釋明委任人與受任人有該條項所定關係之釋明文
書影本。
                                      書記官  詹錫朋
中    華    民    國    97    年    3     月    17    日
                                                      Ｍ


司法院資訊處製作；財團法人民間司法改革基金會備份。
